---
title: "R Notebook"
output: html_notebook
---

# Ch02 기초적 통계이론

## 분포

### 정규분포

```{r}
options(repr.plot.width = 15, repr.plot.height = 8)  ## 플롯 크기 설정
```

```{r}
x <- rnorm(100) ## rnorm() / dnorm() / pnorm() / qnorm()
hist(x)
```

> `default`는 표준정규분포이다. `(n, mean = 0, sd = 1)`

```{r}
x <- seq(-5, 5, 0.01)
plot(x, dnorm(x), type = 'l', lwd = 2,
     main = "표준정규분포의 확률밀도함수",
     cex.main = 1,  ## character expansion.main : title
     cex.lab = 1)   ## character expansion.lab : label
```

-   `pnorm(q, mean, sd)` \| probability, cdf

```{r}
print(pnorm(1.96))
print(pnorm(4, 3, 1))
print(pnorm(4, mean = 3, sd = 1))
```

> p_value를 구할 수 없다면 백분위수(quantile value)를 구해야 한다.

```{r}
print(qnorm(0.95))
print(qnorm(0.975))
print(qnorm(0.995))
```

### t분포

-   자유도가 중요한 분포이다. \> 자유도 : t분포의 모양을 결정하는 것. parameter는 아니다. 그냥 아는 값.

> 표본의 분포가 아닌 표본 통계량의 분포에 해당한다.

```{r}
x <- rt(1000, 3)  ## 자유도가 3인 t분포에서의 샘플 1000개
hist(x, cex.main = 1, cex.lab = 1)
```

> 원리는 정규분포와 동일하다. rt(), pt(), dt(), qt()

-   t분포의 확률밀도함수(probability Density function)

```{r}
x <- seq(-5, 5, 0.01)

plot(x, dt(x, 3), type = 'l',
     main = "t분포의 확률밀도함수")
```

-   여러 개의 확률밀도함수를 같이 그려보자.

```{r}
x <- seq(-5, 5, 0.01)

plot(x, dnorm(x), type = 'l', main = 't분포와 정규분포의 확률밀도함수'  ## , lty = 1
     )

lines(x, dt(x, 1), col = 'red', lty = 2)
lines(x, dt(x, 3), col = 'blue', lty = 3)
lines(x, dt(x, 30), col = 'green', lty = 4)

legend('topleft', c('N(0,1)', 't(1)', 't(3)', 't(30)'), ## query 문법처럼 사용가능한듯.
       lty = 1:4, col = c('black', 'red', 'blue', 'green'))
```

> 자유도 n이 커질 수록 표준정규분포의 확률밀도함수와 유사해진다.

$T$ \~ $t(df), ~~~ P(T≤t)$

$T_0$ \~ $t(df), ~~~ t_a(df) : P(T > t_a(df)) = a$

```{r}
print(pt(2, 3))  ## probability distribution function
print(qt(0.95, 3))  ## quantile
print(dt(0, 3))   ## probability density function
```

-   우측검정 시, 오른쪽 영역의 확률을 알고 싶을 경우

Student T distribution practice

```{r}
pt(1,3, lower.tail = FALSE)   ## 낮은 값의 꼬리쪽으로 산출?
qt(0.05, 3, lower.tail = FALSE) ## 오른쪽에서의 a = 0.05인 quantile 값
qt(0.95, 3)
```

### 카이제곱분포(chi square)

```{r}
x <- rchisq(1000, 4)
hist(x)
```

$x > 0$ 에서의 오른쪽으로 치우쳐진 분포가 나온다.

```{r}
x <- seq(0, 20, 0.01)
plot(x, dchisq(x, 5), type = 'l', lwd = 2,
     main = '자유도가 5인 카이제곱분포의 확률밀도함수',
     cex.main = 1, cex.lab = 1)
```

```{r}
x <- seq(0, 200, 0.01)
plot(x, dchisq(x, 100), type = 'l', lwd = 2,
     main = '자유도가 100인 카이제곱분포의 확률밀도함수')
```

자유도가 높을 수록 정규분포와 비슷한 모양을 띈다.

\- 이외 코드는 위와 유사하다...(t분포)

```{r}
pchisq(100, 100)
qchisq(0.95, 100)
dchisq(50, 50)
```

### F분포

```{r}
x <- rf(1000, 4, 6)  ## n=100, 분자의 자유도(df1) = 4, 분모의 자유도(df2) = 6
hist(x, breaks = 50)
```

```{r}
x <- seq(0, 15, 0.01)
plot(x, df(x, 4, 6), type = 'l', lwd = 2,
     main = "F분포의 확률밀도함수")
lines(x, df(x, 6, 4), col = 'red')

legend("topright", c("F(4,6)", "F(6,4)"), lty = 1:2, col = c('black', 'red'))
```

-   활용 방법은 비슷하다.

```{r}
qf(0.95, 4, 6)
```

## 신뢰구간

-   예제) 비누공장데이터 : 9.0, 9.1, 8.8, 9.1, 9.0, 9.4, 9.2, 8.8, 8.6 (n=9)

```{r}
x <- c(9.0, 9.1, 8.8, 9.1, 9.0, 9.4, 9.2, 8.8, 8.6)

bar_x = mean(x); bar_x
S_x = var(x); S_x
s_x = sd(x); s_x
```

```{r}
lower_x = bar_x - qt(0.975, 8)*s_x/sqrt(9)  ## 자료의 수가 9이므로 자유도 8인 t분포
upper_x = bar_x + qt(0.975, 8)*s_x/sqrt(9)

c(lower_x, upper_x)
```

> 95% 신뢰구간이다.
>
> quantile 값이 0.975면 우측 확률이 0.025인 t_a와 같으니까...

### `t.test()`

```{r}
ls(t.test(x))
```

```{r}
t.test(x)$conf.int  ## 해당 모듈의 하위 모듈인 conf.int : 신뢰구간 산출
```

```{r}
t.test(x, conf.level = 0.99)$conf.int ## 99% 신뢰구간, 디폴트는 95%
```

## 가설검정

### 모분산 알고있음

-   예제) 공정온도에서의 제품의 강도($N(73.7, 1)$)

두 가지 방법 : $p-value$와 $\alpha$값 비교, 기각역과 관측값 비교

1.  가설 : $H_0 : \mu = 73.7 ~ vs. ~ H_1 :\mu > 73.7$

$\bar{x} = 75.1, ~ n = 16, ~ \alpha = 0.05$

```{r}
mu <- 73.7; xbar <- 75.1; sigma <- 1; n <- 16
```

2.  검정통계량의 관측값 : $z_0 = \frac{\bar{x} - \mu_0}{\frac{\sigma}{n}}$

```{r}
z_0 <- (xbar - mu)/(sigma/sqrt(n)); z_0
```

3.  기각역

```{r}
qnorm(0.95)
```

> 기각역보다 검정통계량의 관측값이 휠씬 크므로 귀무가설 기각 가능

### 모분산 모름

-   예제 2

```{r}
mu <- 2; x_bar <- 1.96; s <- 0.05; n <- 50
```

```{r}
t_0 <- (x_bar - mu)/(s/sqrt(50)); t_0
```

> 기각역

```{r}
-qt(0.95, n - 1)
```

> 유의확률(p-value)

```{r}
pt(t_0, n-1)
```

### 실제 데이터가 있을 때 검증하는 방법

-   예제) 일전의 비누공장 데이터, 모분산은 알리가 없음.

1.  가설 : $H_0 : \mu = 9.2 ~ vs. ~ H_1 : \mu ≠ 9.2$

```{r}
x <- c(9.0, 9.1, 8.8, 9.1, 9.0, 9.4, 9.2, 8.8, 8.6)
xbar = mean(x)
S_x = var(x)  ## r은 데이터 분석 툴이기 때문에 기본적으로 n-1로 나누어준다.
s_x = sd(x)
```

2.  유의수준 $\alpha = 0.05$

3.  검정통계량의 관측값 : $t_0 = \frac{}{}, \alpha = 0.05$

```{r}
t_0 <- (xbar - 9.2)/(s_x/sqrt(9)); t_0
```

4.  기각역

```{r}
qt(0.975, 9-1)
```

5.  유의확률(p-balue)

```{r}
pt(t_0, 8) + pt(-t_0, 8, lower.tail = FALSE)
```

6.  t.test()

```{r}
t.test(x)
```

> default는 $\mu = 0$이기 때문에 귀무가설을 입력해줘햐 한다.

6.1

```{r}
t.test(x, mu = 9.2, conf.level = 0.95, alternative = 'two.sided')
## two.sided(de), less, greater
```

